臺灣高等法院民事判決
108年度上易字第1176號
上  訴  人  劉建河  
            劉中玄  
            劉中天  

共      同
訴訟代理人  劉宏邈律師                  
複 代理 人  黃子峻律師                  
被 上訴 人  第一商業銀行股份有限公司

法定代理人  廖燦昌  
訴訟代理人  陳佳雯律師  
上列當事人間請求塗銷所有權移轉登記事件，上訴人對於中華民
國108年8月13日臺灣新北地方法院第一審判決（107年度訴字第2
675號）提起上訴，本院於109年3月17日言詞辯論終結，判決如
下：
    主      文
原判決撤銷。
被上訴人在第一審之訴駁回。
第一、二審訴訟費用均由被上訴人負擔。   
    事實及理由
被上訴人主張：上訴人劉建河前與伊簽訂借據、借款展期約定
  書及同意書同意就訴外人緯華建設股份有限公司（下稱緯華公
  司）所借新臺幣（下同）5億7,500萬元（下稱系爭借款）負連
  帶保證人責任，詎前揭借款於民國107年3月間屆期後未清償，
  劉建河明知其名下財產有限，竟於同年3月7日將其所有如原判
  決附表二所示之建物（下稱系爭建物）應有部分二分之一，無
  償贈與其子即上訴人劉中天、劉中玄二人（下稱劉中天二人）
  各四分之一，並於同年月26日完成所有權移轉登記，而害及伊
  債權之取償等情，爰依民法第244條第1項、第4項規定，求為
  撤銷上訴人間就系爭建物應有部分於107年3月7日所為贈與行
  為及同年月26日所為物權移轉行為，並命劉中天二人塗銷該移
  轉登記，回復為劉建河所有之判決。原審為上訴人敗訴之判決
  ，上訴人不服，提起上訴。而答辯聲明：上訴駁回。
上訴人則以：系爭建物為訴外人即劉建河之父劉國雄多年前購
  地自建，建成後與妻子潘素子二人自行管理、使用收益，係借
  名登記於劉建河名下，並無贈與之意，該建物非劉建河所有之
  責任財產。又縱認該建物為劉建河所有，然緯華公司已提供市
  值逾10億元之桃園市○○區○○段000地號土地及其上建物為被上
  訴人設定6億9,000萬元之最高限額抵押權做為擔保，該房地亦
  經被上訴人及緯華公司其他債權人聲請查封拍賣，於拍定後被
  上訴人應可足額取償；且訴外人豐立租賃股份有限公司（下稱
  豐立公司）於系爭借款逾期後，曾提出足額款項表示願意代緯
  華公司為清償，僅因被上訴人消極未配合始未完成該代償，亦
  難認劉建河將系爭建物應有部分贈與並移轉登記予劉中天二人
  之行為，有侵害被上訴人債權之情事，被上訴人無權訴請撤銷
  渠等間前述債權及物權行為等語，資為抗辯。而上訴聲明：㈠
  原判決廢棄。㈡被上訴人在第一審之訴駁回。
按連帶債務人對於債權人應各負全部給付之責，在債務未受清
  償前，連帶債務人中之一人所為之詐害行為，債權人固得依民
  法第244條第1項、第2項規定聲請法院撤銷之。惟前揭撤銷權
  之行使，旨在保全債務人之責任財產，以確保債權人之債權，
  有抵押權擔保之債權，其擔保物之價值超過其債權額時，該擔
  保物所擔保之債權，既得就擔保物賣得之價金優先受償，其債
  權即已獲得保障，債權人自不得行使撤銷權，以兼顧債權人之
  利益及第三人權益之保護。經查，被上訴人主張：緯華公司前
  邀同劉建河及訴外人丁章鈞、劉莉蓁為連帶保證人，自103年4
  月30日起至106年2月2日止陸續向被上訴人借款共計5億7,500
  萬元（即系爭借款），該借款於107年3月屆清償期未還款；又
  系爭建物原登記為劉建河與訴外人即其弟劉建邦所有，應有部
  分各二分之一，劉建河於同年月26日將其就系爭建物之應有部
  分二分之一，以贈與為由移轉登記予其子劉中天二人共有，應
  有部分各四分之一等情，為上訴人所不爭執，且有借據、展期
  約定書、保證書、系爭建物登記謄本、異動索引及移轉登記申
  請書等資料在卷可稽（見原審卷第21至111、117至133、151至
  181頁），固堪信為真實。惟緯華公司就系爭借款，除邀同劉
  建河等人為連帶保證人外，並於106年間提供坐落桃園市○○區○
  ○段000地號及其上同段5093至5157建號房地（下稱系爭抵押房
  地）為被上訴人設定擔保債權總額6億9,000萬元之第一順位最
  高限額抵押權供做擔保；被上訴人已取得臺灣桃園地方法院10
  7年度司拍字第343號拍賣抵押物裁定為其執行名義，併入同院
  107年度司執助字第1691號執行事件同案查封前揭房地，經鑑
  價結果系爭抵押房地扣除移轉時可能產生之土地增值稅後價值
  約11億6,000多萬元等情，有該房地登記謄本、拍賣抵押物裁
  定、強制執行聲請狀、債權計算書及鑑價報告附卷為憑（見本
  院卷第73至78、151至181、283頁），並經本院調閱該案執行
  卷宗核閱無訛。被上訴人就此復自陳：系爭借款迄109年間為
  止加計利息、違約金及相關得優先取償費用後之債權額約6億3
  ,000多萬元等語屬實，足見上開擔保物之價值已超過被上訴人
  之債權額，被上訴人前揭抵押房地所擔保之系爭借款債權，既
  得就擔保物賣得之價金優先受償，其債權已獲得保障，難認有
  就上訴人間就系爭建物所為之贈與行為行使撤銷權以保全系爭
  借款債權之必要。至於被上訴人謂前揭抵押房地迄本院言詞辯
  論終結時尚未經執行法院定期公告拍賣，日後實際拍定數額未
  定云云，惟債務人所為之無償行為，是否有害及債權，應以債
  務人行為時定之，故有害於債權之事實，須於行為時存在，倘
  債務人於行為時有其他足以清償債務之財產，縱日後其財產減
  少，仍不構成詐害行為。被上訴人就劉建河為前揭無償贈與行
  為時，有害於債權之事實未舉證證明，僅臆測推論其債權於該
  房地拍定時將逾其抵押權擔保之限額而有未能全部受償之可能
  ，遽謂上訴人間之前述行為已害及其債權云云，自不足採為有
  利於其之認定。
綜上所述，被上訴人依民法第244條第1項、第4項之規定，訴請
  撤銷上訴人間就系爭建物應有部分所為之贈與債權行為及物權
  移轉行為，並請求劉中天二人塗銷該建物應有部分之移轉登記
  ，回復登記為劉建河所有，為無理由，不應准許。原審判決撤
  銷上訴人間就系爭建物應有部分所為之贈與（含債權及物權）
  行為，並命劉中天二人塗銷該移轉登記，回復登記為劉建河所
  有，即有未洽。上訴意旨指摘原判決不當，求予廢棄改判，為
  有理由，爰廢棄改判如主文第二項所示。
本件事證已臻明確，兩造其餘攻擊、防禦方法及舉證，經核與
  判決結果無影響，爰不逐一論列，附此敘明。
據上論結，本件上訴為有理由，依民事訴訟法第450條、第78條
  ，判決如主文。
中　　華　　民　　國　　109 　年　　4 　　月　　14　　日
                  民事第七庭    
                    審判長法  官  周玫芳
                          法  官  王育珍
                          法  官  林翠華
正本係照原本作成。
不得上訴。
中　　華　　民　　國　　109 　年　　4 　　月　　22　　日
　　　　　　　　　　　　  書記官  黃文儀